【裁判字號】    97,台上,5614
【裁判日期】    971106
【裁判案由】    違反毒品危害防制條例等罪
【裁判全文】
最高法院刑事判決            九十七年度台上字第五六一四號
上  訴  人  甲○○
選任辯護人  蕭萬龍律師
            林哲倫律師
            陳長甫律師
上  訴  人  乙○○
上列上訴人等因違反毒品危害防制條例等罪案件，不服台灣高等
法院中華民國九十七年八月二十日第二審判決（九十七年度上訴
字第三一六一號，起訴案號：台灣桃園地方法院檢察署九十六年
度偵字第一八九七一號），提起上訴，本院判決如下：
    主  文
原判決關於甲○○販賣第一級毒品及於民國九十六年七月十三日
、同年月十六日共同販賣第二級毒品部分暨乙○○部分撤銷，發
回台灣高等法院。
其他上訴駁回。
    理  由
一、撤銷（甲○○販賣第一級毒品、甲○○與乙○○於九十六年
七月十三日及同年月十六日共同販賣第二級毒品）部分：
原判決認定上訴人甲○○有其事實欄一、（一）、（四）、（八
）所載販賣第一級毒品海洛因及販賣第二級毒品安非他命、上訴
人乙○○有其事實欄一、（四）、（八）所載販賣安非他命之犯
行，因而維持第一審論甲○○以販賣第一級毒品罪，處有期徒刑
拾伍年，又共同販賣第二級毒品罪二罪，各處有期徒刑柒年；另
論乙○○以共同販賣第二級毒品罪二罪，均累犯，各處有期徒刑
柒年貳月；並均為相關從刑宣告之判決，駁回甲○○此部分及乙
○○部分在第二審之上訴；固非無見。
惟查：（一）、科刑判決所認定之事實，與所採之證據，不相適
合，即屬證據上理由矛盾，其判決當然為違背法令。又有罪判決
關於時間之記載，如攸關犯罪同一性之辨別或法律之適用時，仍
應為詳實之認定及記載，始無礙於犯罪同一性之辨別及適用法律
之依據。原判決事實一、（一）認定甲○○基於販賣海洛因以營
利之犯意，於九十六年七月二日下午五時二分二十三秒許起，以
其所使用之0000000000號行動電話與王宏漢所使用之0000000000
號行動電話聯絡，二人約定完畢後，於同日之不詳時間，在桃園
縣新屋鄉○○路二九六號五樓甲○○居所，由甲○○以新台幣（
下同）一千元之代價，販賣數量不詳之海洛因予王宏漢等情（見
原判決第一頁倒數第七至二行）。理由欄援引證人王宏漢於偵查
中結證稱「九十六年七月三日該次買一千元，地點在甲○○家」
、「其他各次沒有交易成功」等語（見原判決第四頁倒數第八至
七行）。復引王宏漢使用之0000000000號與甲○○使用之000000
0000號行動電話，先後於（1） 九十六年七月二日十七時二分二
十三秒，（2）九十六年七月三日十六時十六分三十秒，（3）九
十六年七月五日十九時三十一分三十八秒至同日時四十一分四十
一秒，（4） 九十六年七月十四日十三時四十六分四十六秒通聯
譯文，認甲○○於上開時日之不詳時間販賣海洛因予王宏漢，並
由上開（1）可證王宏漢警、偵訊所證與事實相符，再由（2）至
（4） 可知，甲○○不信賴王宏漢，故每次交易必要求王宏漢支
付現金（見原判決第五頁第十五行至第六頁第六行）。又引王宏
漢於第一審審理時經檢察官反詰問證稱其於偵訊時，經檢察官提
示通聯譯文，其明確向檢察官證稱於九十六年七月二日、九十六
年七月三日、九十六年七月五日向甲○○購買海洛因，另尚於九
十六年七月十七日十時五十二分打電話向甲○○買安非他命、又
於九十六年七月十八日十二時十一分、九十六年七月十九日十三
時十五分打電話向甲○○買海洛因等語（見原判決第五頁第四至
十一行），乃認王宏漢於上開審理時之證詞前後矛盾，應以偵訊
時證詞較為可採。非惟所認定之事實，與所採之證據，不相適合
，且所引之證據亦不一致，攸關犯罪同一性之辨別，不無證據理
由矛盾之違法。（二）、毒品危害防制條例第十九條規定，犯同
條例第四條至第九條、第十二條、第十三條或第十四條第一項、
第二項之罪者，其因犯罪所得之物，沒收之。所稱因犯罪所得之
物，自以實際所得者為限，苟無所得或尚未取得者，自無從為沒
收追繳之諭知。原判決認定甲○○於九十六年七月二日之不詳時
間以一千元之代價，販賣數量不詳之海洛因予王宏漢。惟依通聯
譯文所示，九十六年七月二日之交易，並未如九十六年七月三日
、五日、十四日因不信賴王宏漢，故每次交易必要求王宏漢支付
現金，況依王宏漢於第一審審理時證稱尚未付錢給甲○○等語（
見一審卷第二宗第一五五頁）；如果無訛，則甲○○似未取得上
開價金，該一千元自不應宣告沒收。第一審判決依毒品危害防制
條例第十九條第一項規定，諭知將該一千元沒收，如全部或一部
無法沒收時，以其財產抵償之，法則之適用洵有不當，原判決未
予糾正，仍予維持，即有可議。（三）、共同正犯犯罪所得之財
物為現金時，因共同正犯應就全部犯罪結果負其責任，而合併計
算犯罪所得，且於全部或一部不能沒收時以其財產抵償之，但為
避免執行時發生重複沒收、抵償之情形，故共同正犯之間係採「
連帶沒收主義」，於裁判時應諭知被告共同犯罪所得之財物應與
其他共同正犯「連帶沒收之」。原判決於事實欄一、（四）、（
八）認定甲○○與乙○○共同販賣安非他命予彭文聲，販賣所得
共四千元。倘若無訛，自應於主文內各就上開共同販賣第二級毒
品所得諭知與共同正犯連帶沒收，始為適法。乃原判決主文竟以
單獨分別沒收方式宣告，而未為「與其他共同正犯連帶沒收」之
諭知，亦有適用法則不當之違誤。以上或為上訴意旨所指摘，或
為本院得依職權調查之事項，應認此部分有撤銷原判決發回更審
之原因。
二、駁回（除甲○○販賣第一級毒品、甲○○與乙○○於九十六
年七月十三日及同年月十六日共同販賣第二級毒品外）部分：
按刑事訴訟法第三百七十七條規定：上訴於第三審法院，非以判
決違背法令為理由，不得為之；是提起第三審上訴，應以原判決
違背法令為理由，係屬法定要件。如果上訴理由書狀並未依據卷
內訴訟資料具體指摘原判決不適用何種法則或如何適用不當，或
所指摘原判決違法情事，顯與法律規定得為第三審上訴理由之違
法情形不相適合時，均應認其上訴為違背法律上之程式，予以駁
回。原判決綜合全案卷證資料，本於事實審法院之推理作用，認
定甲○○有其事實欄一、（二）、（三）、（五）至（七）、（
九）所載之犯行，因而維持第一審論甲○○以販賣第二級毒品罪
六罪，各處有期徒刑柒年，並均為相關從刑宣告之判決，駁回甲
○○此部分在第二審之上訴。已詳細說明其所憑之證據及認定之
理由；對於甲○○所為之辯解，如何不可採，亦在理由內詳予指
駁，俱有卷存之證據資料可資覆按。從形式上觀察，原判決此等
部分並無違背法令情形。甲○○上訴意旨略稱：（一）、原判決
認證人徐同義在警詢中之陳述，雖與審判中所證不同，仍以警詢
時係出於自由意志所為任意性陳述，認具有較可信之特別情況，
且為證明犯罪事實所必要，得為證據，而採警詢為論罪資料，顯
悖於傳聞證據法則。又證人彭文聲在警詢中之陳述，既與審判中
之證述相符，應逕以審判中之證詞採為論罪依據，原判決卻例外
地認其警詢陳述具有證據能力而採為斷罪證據；再原判決以通聯
譯文資為認定甲○○販賣安非他命予徐同義、彭文聲之依據。然
通聯譯文並不能排除共同集資購買之可能，原審基於臆測認定係
販賣；均與證據法則有違。（二）、原判決認定毒品交易地點在
桃園縣新屋鄉○○路二九六號五樓甲○○居所一節，經甲○○否
認，陳稱該處係一電子遊戲場，非居所，起訴書亦未認係毒品交
易地點。原判決未說明其認定之理由，判決理由嫌有未備。（三
）、彭文聲於警詢及偵查中均供陳有服用控制心情穩定之鎮定劑
、安眠藥，可知彭文聲罹有精神疾病，其陳述時之心理、精神狀
態是否正常，有無因其疾病或服用藥物之影響，或經提示通聯譯
文時遭誘導而未能確實陳述，均有待調查，原判決對甲○○於原
審聲請調取彭文聲之病歷資料等，以彭文聲在警詢及偵查中，就
警檢訊問事實，均能詳細清楚答覆，難認其當時有任何精神上之
問題，而未加調查。然彭文聲之證述是否因精神疾病或服用藥物
致影響其陳述，原判決置而不論，不惟調查職責未盡，復有理由
不備之違背法令。（四）、徐同義曾因仲介出售汽車予甲○○而
生爭議，復有賭債糾紛；而彭文聲之前與甲○○合資購買毒品時
，未依約出資，反要求甲○○提供分享，甲○○乃對其虛以尾蛇
；渠等之警詢、偵訊筆錄是否實在，委有可疑。原判決採為論罪
依據，復認徐同義於第一審及原審審理時所為不同之證述，指為
迴護上訴人而不予採信，不無可議。（五）、一般轉售毒品者，
多備有磅秤、分裝袋等，本件未扣有分裝工具，原判決未審酌此
項有利甲○○之證據，仍認甲○○涉犯販賣毒品罪行，難謂與經
驗法則無違。（六）、檢察官於偵查中依通訊監察譯文訊問證人
徐同義，徐同義雖證稱以一千元或二千元向甲○○購買安非他命
共五次，僅能證明其曾以一千元或二千元代價購得安非他命。然
本件未扣得磅秤、分裝工具等物，且一千元或二千元之數量甚微
，尚無法證明甲○○主觀上有藉販賣安非他命予徐同義以賺取差
價之營利意圖，原判決認甲○○構成販賣安非他命罪，於法仍有
未洽云云。惟查：採證認事，係事實審法院之職權，其對證據證
明力所為之判斷，如未違背經驗法則與論理法則，復已敘述其憑
以判斷之心證理由者，即不能任意指為違法。又認定犯罪事實所
憑之證據，並不以直接證據為限，即綜合各種間接證據，本於推
理作用，資為認定犯罪事實之基礎，如無違背一般經驗及論理法
則，尚非法所不許。原判決依憑證人徐同義、彭文聲分別於警詢
時之陳述、偵查及審理中具結後證詞暨卷附通聯譯文等證據資料
，認定甲○○單獨於九十六年七月五、八、十四、十五、十六日
販賣數量不詳之安非他命予徐同義計五次，九十六年七月十五日
販賣數量不詳之安非他命予彭文聲一次之犯罪事實，已明白認定
，詳細記載，並敘明其得心證之理由。復論敘卷附通聯譯文內容
核與徐同義、彭文聲警詢、偵訊證詞內容相符；且甲○○與徐同
義交易時，甲○○極為重視徐同義是否攜帶現金；與彭文聲交易
時，均明確詢明彭文聲欲交易之金額，並送貨至約定地點，俱無
提及集資向他人購買毒品之事，益證交易之買賣屬性，非共同集
資購買毒品。參以監聽行動電話之基地台及位址之移動，警方復
在甲○○上述居所強制拘提到案扣得其與徐同義、彭文聲連繫毒
品買賣之行動電話一支，乃認定徐同義、彭文聲與甲○○進行毒
品交易地點，均在甲○○上開居所，而非其桃園縣新屋鄉清華村
北勢五八號戶籍地之理由及依據。所為論斷，核與證據法則無違
。上訴意旨（一）、（二）泛言指摘原判決違反證據法則、理由
不備，殊非適法之第三審上訴理由。又刑事訴訟法所稱依法應於
審判期日調查之證據，係指與待證事實有重要關係，在客觀上顯
有調查必要性之證據而言，故其範圍並非漫無限制，必其證據與
判斷待證事實之有無，具有關聯性，得據以推翻原判決所確認之
事實，而為不同之認定，若僅係枝節性問題，或所證明之事項已
臻明瞭，當事人聲請調查之證據，僅在延滯訴訟，甚或就同一證
據再度聲請調查，自均欠缺其調查之必要性，原審未依聲請為無
益之調查，皆無違法之可言。原判決認定甲○○單獨販賣安非他
命予彭文聲之事證，除依彭文聲警詢時之陳述、偵查中及原審審
理時之證詞外，尚援引卷附通聯譯文為據，其於警詢、偵審中之
陳述均無不符，且與通聯譯文一致，事證已臻明確；原判決復已
說明彭文聲在警詢及偵查中就警、檢詢、（訊）問事項，均能詳
細清楚答覆，難認有何精神上之問題，上訴人及其辯護人請求調
取彭文聲就醫資料，證明其有精神疾病乙節，核無必要，而未依
聲請為無益之調查，不得指為違法。上訴意旨（三）置原判決明
白說明於不顧，仍執陳詞再事爭論，亦非適法之第三審上訴理由
。至徐同義於警詢中所為之陳述，與審判中不符，原判決以警詢
係出於自由意志具有較可信之特別情況，且為證明犯罪事實存否
所必要，得採為論罪證據云云。理由說明雖稍有瑕疵。惟原判決
憑以認定甲○○販賣安非他命予徐同義五次之事證，非僅依徐同
義於警詢中所為之陳述，復引其偵查中具結後之證述（見偵查卷
第一一八至一二一頁）及卷附通聯譯文為據，縱除去徐同義於警
詢中之陳述，仍應為同一事實之認定，於判決顯無影響；另彭文
聲在警詢中之陳述，與審判中之證述相符，固應逕以該審判中之
證詞採為論罪之依據，要無捨該審判中之證詞不用卻例外認其先
前於警詢之陳述具有證據能力而採為斷罪證據之餘地。原判決以
彭文聲於警詢時之陳述為論罪之依據，雖亦有瑕疵，惟原判決憑
以認定甲○○販賣安非他命予彭文聲一次之事證，除警詢時之陳
述外，尚援引其於偵查中及原審審理時之證詞暨卷附通聯譯文為
據，該警詢中之陳述無異贅引，仍應認其與原判決之主旨不生影
響，上訴意旨（四）、（六）均不得認係適法之第三審上訴理由
。其餘上訴意旨，仍執陳詞，徒憑己見再為事實上或細節上之爭
執，仍非適法之上訴理由。綜上所述，應認甲○○此部分上訴均
違背法律上之程式，應併予駁回。
據上論結，應依刑事訴訟法第三百九十七條、第四百零一條、第
三百九十五條前段，判決如主文。
中    華    民    國  九十七  年   十一   月    六    日
                      最高法院刑事第九庭
                          審判長法官  洪  文  章
                                法官  王  居  財
                                法官  郭  毓  洲
                                法官  黃  梅  月
                                法官  邱  同  印
      本件正本證明與原本無異
                                      書  記  官
中    華    民    國  九十七  年   十一   月   十一   日
                                                    ｍ


司法院資訊處製作；財團法人民間司法改革基金會備份。
